【裁判字號】    89,小上,131
【裁判日期】    891114
【裁判案由】    給付違約金
【裁判全文】
臺灣高雄地方法院民事判決  八十九年度小上字第一三一號
    上  訴  人  甲○○
    被  上訴人  佳姿蓓麗國際美容有限公司
    法定代理人  邱安川
    訴訟代理人  古玉炎
右當事人間請求給付違約金事件，上訴人對於中華民國八十九年六月十九日本院高雄
簡易庭八十九年度雄小字第八０一號第一審判決提起上訴，本院判決如左：
    主      文
原判決廢棄。
被上訴人在第一審之訴及假執行之聲請均駁回。
第一、二審訴訟費用由被上訴人負擔（被上訴人應賠償上訴人之訴訟費用額確定為新
臺幣壹仟柒佰肆拾參元）。
    事      實
甲、上訴人方面：
一、聲明：求為判決如主文所示。
二、陳述：
（一）上訴人於原審訴訟期間均住在高雄市○○○路八九五號八樓之二，戶籍亦設在
      上址，上訴人留存在被上訴人公司處之住址仍為上址，則被上訴人明知上訴人
      應受送達之處所甚明，且原審判決書送達上址，亦經上訴人合法收受送達，足
      見上訴人並無「應受送達處所不明」的情形。被上訴人既明知上訴人應受送達
      之處所為上址，竟指為上訴人應送達處所不明，聲請原審就應送達上訴人之八
      十九年六月五日言詞辯論通知書為公示送達，顯然違反民事訴訟法第一百四十
      九條第一項第一款之規定，是以原審於八十九年六月五日依被上訴人之聲請而
      為一造辯論判決，顯然違法。又被上訴人請求之金額，本金包含利息已超過新
      台幣（下同）十萬元，原審竟適用小額訴訟程序審判，顯然違反民事訴訟法第
      四百三十六條之八第一項之規定，依民事訴訟法第四百六十九條第三款之規定
      ，其判決當然違背法令。
（二）本件既因原審法院違反民事訴訟法第一百四十九條第一項第一款公示送達之規
      定而為一造辯論判決，致上訴人無法提出防禦方法，於第二審法院審理時，依
      民事訴訟法第四百三十六條之二十八規定，上訴人自得另行提出新攻擊防禦方
      法。被上訴人主張上訴人未依規定離職而請求上訴人給付違約金一節，然上訴
      人於民國八十九年一月十九日、二十二日及二十三日因病請假未上班，同年月
      二十三日被上訴人公司主任張愛卿打電話通知上訴人不必回去上班，上訴人於
      同年月二十六日受被上訴人公司之通知前去辦理盤點，上訴人當場仍表示要回
      來上班，但主任張愛卿表示被上訴人公司老闆已表示不同意上訴人回來上班，
      而堅持要將上訴人解雇，上訴人依被上訴人公司指定之時間前去辦理移交，於
      盤點存貨移交後，曾打電話給在台北之被上訴人公司經理表示上訴人係出於非
      自願離職。況被上訴人公司主任張愛卿於上訴人於盤點存貨移交完畢，已於單
      據上簽名，依兩造訂立制式之任職承諾書第二條規定：「（員工）同意：扣薪
      ．．．元整，作為教育之保證金．．．（員工）依規定離職時，公司應無條件
      歸還保證金」，被上訴人已於上訴人於辦妥離職後之八十九年二月二十二日歸
      還此筆保證金，足證上訴人並無未依規定辦理離職之違約情事。
三、證據：提出戶籍謄本、任職承諾書影本、薪資表影本、高雄市立民生醫院診字第
    ○○四九八號診斷證明書影本、瑞祥醫院第0000000號診斷證明書影本、
    高雄市政府高市府勞二字第一七○一四號函、高雄市政府勞資爭議調解紀錄影本
    各一份、佳姿蓓麗國際美容有限公司請假單影本二紙為證，並聲請訊問證人蘇美
    如、潘明玉。
乙、被上訴人方面：
一、聲明：求為判決駁回上訴，第二審訴訟費用由上訴人負擔。
二、陳述：
（一）被上訴人於八十九年二月至三月間寄送予上訴人之文件及民事起訴狀上所記載
      地址均為高雄市三民區○○○路八九五號八樓之二，上訴人既能合法收受原審
      判決書，竟無法被上訴人寄送之文件及法院之開庭通知書，乃屬狡辯之詞，上
      訴人意圖延滯訴訟審理之意甚為明顯。
（二）按民事訴訟法第四百三十六條之八規定：「關於請求給付金錢或其他代替物或
      有價證券之訴訟，其標的金額或價額在新台幣十萬元以下者，適用本章所定之
      小額程序」。被上訴人請求之訴訟標的金額為十萬元，乃符合上開小額訴訟程
      序之規定。又依民事訴訟法第一百九十六條規定：「攻擊或防禦方法，除別有
      規定外，應依訴訟進行之程度，於言詞辯論終結前適當時期提出之」。上訴人
      於第一審訴訟終結後始提出新攻擊防禦方法，有延滯訴訟之意圖，再依同法第
      四百三十六條之二十八規定：「當事人於第二審程序不得提出新攻擊或防禦方
      法。」，則上訴人於第二審程序之各種主張，顯無理由。
（三）上訴人係擔任被上訴人公司設於高雄多慶精品館文橫店之美容師，於八十六年
      十二月一日正式到職，並立有任職承諾書；遽料其自八十九年一月二十三日起
      ，未依規定於一個月前申請離職，亦未經被上訴人公司業務經理及總經理核准
      ，即自行決定不來上班，而被上訴人公司之主任張愛卿，無權核准上訴人離職
      之申請，上訴人既已違約，並造成被上訴人公司額外費用支出，緣本於兩造間
      簽立的任職承諾書第六條、第七條規定，訴請上訴人給付違約金十萬元及法定
      遲延利息，即屬有據。
（四）對於上訴人主張之抗辯：被上訴人公司通知上訴人於八十九年一月二十六日前
      來公司盤點存貨，是準備將上訴人調往促銷部門，被上訴人公司並未解僱上訴
      人，且被上訴人公司於同年二月二十九日寄存證信函通知上訴人回來上班，但
      文件均遭退回。上訴人於離職後，被上訴人公司雖歸還上訴人任職之初繳納之
      教育保證金，因該筆保證金之目的乃在於作為被上訴人公司訓練培育上訴人之
      費用，避免上訴人於接受培訓後未任職滿一年擅自離去，致損害被上訴人公司
      所花費之人力成本，上訴人係於八十六年十二月一日正式到職，於八十九年一
      月二十二日擅自離職，則上訴人既任職已滿一年，被上訴人退還此筆保證金，
      乃屬當然。自不能以被上訴人公司已退還教育保證金予上訴人，即認定上訴人
      已依規定辦理離職。
三、證據：援用原審之立證方法，另提出被上訴人寄給上訴人遭退回之文件影本二份
    為證。
    理      由
甲、程序方面：
（一）按民事訴訟法第四百三十六條之二十四第二項規定，小額程序裁判之上訴，非
      以其違背法令為理由，不得為之。又當事人聲請公示送達，以應為送達之處所
      不明者，受訴法院始得依聲請，准為公示送達；不到場之當事人未於相當時期
      受合法之通知者，法院應以裁定駁回到場當事人為一造辯論判決之聲請，同法
      第一百四十九條第一項第一款、第三百八十六條第一款分別定有明文。再按言
      詞辯論期日，當事人之一造不到場者，如該不到場之當事人未於相當時期受合
      法之通知，法院應以裁定駁回到場當事人所為一造辯論而為判決之聲請，並延
      展辯論期日，原審之言詞辯論期日通知書未合法送達上訴人，原審逕依被上訴
      人之聲請，由其一造辯論而為判決，自屬違背法令（最高法院八十六年度台上
      字第四四號裁判可資參照）。
（二）本件上訴人主張其未受言詞辯論期日之合法通知，原審逕依被上訴人公司之聲
      請而為一造辯論判決，顯有違背法令一節，經查：原審向上訴人之住所地即戶
      籍所在地高雄市○○○路八九五號八樓之二送達起訴狀及調解期日通知書，惟
      據行送達之郵政機關以上訴人遷移不明而退回，嗣經被上訴人公司聲請對應送
      達予上訴人之起訴狀及八十九年六月五日言詞辯論期日通知書為公示送達，經
      本院准為公示送達，並由原審法院於牌示處黏貼公告，且經被上訴人公司將文
      書登載於新聞紙通知之，上訴人於八十九年六月五日仍未八十九年六月五日到
      場辯論，原審依被上訴人公司聲請，由其一造辯論而為被上訴人公司勝訴之判
      決等情，此經本院核閱原審卷宗屬實。而證人即上訴人之亡父生前同居人蘇美
      如到庭證稱：我與上訴人之父共同出資，但以我名義登記所有權之高雄市○○
      ○路八九五號八樓之二房屋同居二十餘年，我與上訴人之父另育有一女，而我
      與前夫尚育有一子，上訴人與其妹自幼至今均與我們同住，直至上訴人高中畢
      業後，才為工作之故，平時上班日之晚上住在她姑姑家，但遇有放假及休假仍
      會回到家中同住，而我們住處沒有大樓管理員，平常家中都有人在，但如果出
      去買菜或辦事，家中就會沒有人，家中之掛號信均由郵差至八樓家門口按門鈴
      由家人簽收，寄給上訴人之郵件，我都會收受，但我並未收到原審八十九年三
      月二十四日之調解通知書及起訴書等語。再觀諸上訴人之戶籍在原審訴訟進行
      中確設在高雄市○○○路八九五號八樓之二，直至八十九年九月二十七日（本
      件第二審訴訟程序於八十九年九月二十五日繫屬於本院時）始因與訴外人鄭志
      銘結婚而遷至高雄市三民區○○○路四十七號，此有戶籍謄本二份附卷足憑。
      再參諸上訴人留存在被上訴人公司之住址，亦為高雄市○○○路八九五號八樓
      之二，及被上訴人亦係向上址寄送文件予上訴人，業據被上訴人自承在卷，並
      有任職承諾書一份及退回郵件信封二份可證。而應送達予上訴人之原審判決書
      亦係向高雄市○○○路八九五號八樓之二送達，業經上訴人之同居人即上訴人
      之妹曾雅琳收受送達在案，此有送達證書一紙在卷可憑。據上各情，堪認高雄
      市○○○路八九五號八樓之二確係上訴人之住所地，且上訴人實際亦住居於該
      址，並無遷移不明之情事，而原審應送達予上訴人之八十九年三月二十四日之
      調解通知書及起訴書，未經上訴人或其同居人收受，顯係因行送達之郵政機關
      送達訴訟文書當時適巧住處無人在家，然行送達之郵政機關未予查明，誤認上
      訴人遷移不明而逕予退回應送達文書之情，至堪認定。又上訴人在原審既無應
      為送達處所不明之情形，揆諸首開說明，被上訴人向原審聲請公示送達，原審
      即應裁定駁回為是，然原審違反民事訴訟法第一百四十九條第一項第一款之規
      定，准予依被上訴人公司之聲請，而就應送達予上訴人之八十九年六月五日言
      詞辯論通知書及起訴狀依公示送達之方式為之，顯有違誤。又上訴人既未受合
      法之通知，雖其未於八十九年六月五日到場辯論，惟被上訴人公司聲請法院一
      造辯論判決時，依民事訴訟法第三百八十六條第一款之規定，原審理應予以裁
      定駁回被上訴人所為一造辯論而為判決之聲請，並延展辯論期日，然原審逕依
      被上訴人公司之聲請，准予由其一造辯論而為判決。則原審准被上訴人之聲請
      而對上訴人為公示送達，及對不到場之上訴人一造辯論而為判決，其訴訟程序
      有重大瑕疪，乃判決違背法令。
（三）民事訴訟法第四百三十六條之二十八規定，小額訴訟如原審法院違背法令致當
      事人未能提出攻擊防禦方法者，於第二審程序當事人即得提出；本件既因原審
      法院違背法令而為一造辯論判決，致上訴人無法於言詞辯論期日提出防禦方法
      ，依前揭規定，上訴人於本院審理時，自得另行提出新攻擊防禦方法。
（四）又民事訴訟法第四百三十六條之二十九第一款規定，小額程序之第二審判決，
      經兩造同意者，得不經言詞辯論為之；本件業經兩造同意不經言詞辯論，此有
      八十九年十月二十六日準備程序筆錄在卷可稽，本件爰不經言詞辯論而為第二
      審判決，合先敘明。
乙、實體方面：
（一）被上訴人起訴主張：上訴人擔任被上訴人公司位於高雄多慶精品館之專櫃美容
      師，於八十六年十二月一日正式到職，竟自八十九年一月二十三日起未依規定
      辦理離職申請，即自行決定不來上班，造成被上訴人公司額外費用支出，緣本
      於兩造訂立之任職承諾書第六條、第七條規定，訴請上訴人應給付十萬元及自
      起訴狀繕本送達翌日起至清償日止，按年息百分之五計算之利息之判決。上訴
      人則以其非自願離職，而係被迫離職，且上訴人已依被上訴人公司指定之時間
      前去辦妥移交之盤點存貨業務，並無何違約之情事，其後被上訴人亦已返還上
      訴人任職之初所繳納之保證金，足見上訴人並無未依規定離職情事等語，資為
      抗辯。
（二）被上訴人主張上訴人擔任被上訴人公司位於高雄多慶精品館文橫店之專櫃美容
      師，兩造訂有任職承諾書，上訴人已於八十九年一月二十六日離職之事實，業
      據其提出任職承諾書影本一紙、存證信函二份為證，復為上訴人所不爭執，自
      堪信為真實。而被上訴人公司主張上訴人離職時違反任職承諾書之約定，則為
      上訴人所否認，並以前開情詞為辯，是以本件主要之爭點端在上訴人離職有無
      違反任職承諾書之約定，茲將本院之判斷意見說明如下：
    (1)被上訴人公司主張上訴人自八十九年一月二十三日起即自行決定不來上班，被
      上訴人公司通知上訴人於同年月二十六日前來辦理為點，係準備將上訴人調往
      促銷部門，被上訴人又於同年二月二十九日寄發存證信函通知上訴人回來上班
      等情，固據其提出存證信函影本二紙為證。惟為上訴人所否認，並以上訴人於
      同年月十九日、二十二日、二十三日因病請假，然被上訴人公司主任張愛卿表
      示被上訴人公司法定代理人已將上訴人解僱，其後被上訴人公司係因上訴人到
      勞工局檢舉，才寄存證信函予上訴人等語，且提出高雄市立民生醫院診字第○
      ○四九八號診斷證明書影本、瑞祥醫院第0000000號診斷證明書影本各
      一份、佳姿蓓麗國際美容有限公司請假單影本二紙、高雄市政府高市府勞二字
      第一七○一四號函、高雄市政府勞資爭議調解紀錄影本各一份為證。經查，被
      上訴人公司於本院審理時自認上訴人確於同年月二十六日盤點存貨核對無誤等
      情；再據證人潘明玉到庭結證：我也是被上訴人公司之美容師，被上訴人公司
      於八十九年一月間某日在金銀島賣場之促銷活動時，被上訴人公司之法定代理
      人邱安川及主任張愛卿都在場，現場還有多名美容師在場，上訴人因生病請假
      約有三天而未上班，我親聞邱安川請張愛卿打電話給上訴人，叫她不用來上班
      ，主任張愛卿還告訴我們美容師，以後不要找藉口請假以逃避促銷活動，其後
      二天，我適巧前去寶雅（即被上訴人公司設在高雄多慶精品館之專櫃）購物，
      順道至被上訴人公司設在該處之專櫃，我親見上訴人在盤點存貨，並聽到上訴
      人向主任張愛卿要求繼續上班，但被她拒絕，當時主任張愛卿有打電話給經理
      張素玲，經理張素玲也不同意上訴人繼續上班，根本沒有聽到主任張愛卿及經
      理張素玲有提及要將上訴人調往促銷部門之情事，我見到上訴人盤點存貨完畢
      ，核對無誤後，主任張愛卿及交接人均在清單上簽名後才離去等語明確，核與
      上訴人之主張相符。再參以證人潘明玉與被上訴人公司間並無仇怨，而且在被
      上訴人公司表現優越，其工作表現為被上訴人公司之法定代理人讚譽有佳，亦
      經被上訴人公司法定代理人邱安川到庭陳明在卷，則證人潘明玉之證詞應無偏
      頗之虞，其上開證詞應堪採信。再參以被上訴人對於上訴人主張因其已高雄市
      政府勞工局申訴後，才寄發存證信函予上訴人之事實並不爭執，足見上訴人主
      張其並非自願離職，而係被迫離職，且已依被上訴人公司之指示於八十九年一
      月二十六日完成盤點存貨移交事宜之事實，洵非子虛，應可採信。被上訴人主
      張上訴人自行決定自八十九年一月二十三日起不來上班之情，即非真實，誠不
      足取。
    (2)被上訴人復主張上訴人離職未依任職承諾書之約定，於離職前一個月向上訴人
      公司提出申請，且未經業務經理及總經理核准而擅自離職云云，此亦為上訴人
      所否認。經查，上訴人並非自願離職，而係被迫離職，已如前述，而兩造訂立
      之承諾書第二條規定：「本人承諾在公司任職一年以上，並同意於第一個月扣
      薪新台幣六千元整，做為教育之保證金。若任期未滿一年離職該保證金視同放
      棄，任期滿一年後，且依規定離職時，公司應無條件歸還保證金」。第六條規
      定：「離職規定：離職時應於一個月前提出書面辭呈申請，經主管核准後並辦
      交接無誤後，始生辭職效力。主管得因公司業務之需要延長一個月」。第七條
      規定：「若未依規定服勤，致使公司遭受損失或未依離職規定辦理時，本人願
      賠償違約金新台幣壹拾萬元整」。此有任職承諾書一份附卷可稽。再觀諸上開
      任職承諾書之全部內容，其真意應係指於上訴人於自請離職時，需在被上訴人
      公司任職滿一年，被上訴人公司始返還保證金六千元予上訴人；上訴人如自請
      離職時，應於一個月前向被上訴人提出書面辭呈申請，經主管核准並辦理交接
      無誤，如未依規定辦理自請離職時，上訴人應負給付賠償違約金之義務，而不
      包括被迫離職之情形在內，蓋以上訴人既被迫即刻離職，則上訴人於被上訴人
      公司指定之移交時間完成交接無誤後即被解職，上訴人殊無於一個月前提出書
      面申請及經主管核准之可能。又姑且不論被上訴人公司所自承其已返還予上訴
      人之保證金六千元是否為教育保證金，上訴人既已依約定任職滿一年以上，且
      上訴人係遭被上訴人公司之主任、經理、法定代理人之解職，而非上訴人自願
      離職，況上訴人已依被上訴人公司指定之時間前辦妥盤點存貨無誤之移交業務
      ，堪認上訴人已按規定辦妥被迫離職之手續，被上訴人公司自不得執以上訴人
      未於一個月前提出書面辭呈及未經主管核准為由，訴請上訴人給付違約金，被
      上訴人上開主張，殊無可取。
（三）綜上所述，上訴人抗辯其並未違約，自屬可信，被上訴人公司主張上訴人乃自
      願離職，且未按約定辦理離職，為無可取。從而，被上訴人公司本於任職承諾
      書之法律關係，訴請上訴人應給付違約金十萬元及自起訴狀繕本送達翌日起至
      清償日止，按年息百分之五計算之利息，為無理由，不應准許。被上訴人公司
      之起訴既經駁回，其假執行之聲請失所附麗，併予宣告駁回之。原審判命上訴
      人給付，並依職權為假執行之宣告，自有未洽，上訴意旨摘原判決不當，求予
      廢棄改判，為有理由。自應由本院予以廢棄改判，如主文第二項所示。
（四）末按於小額訴訟之上訴程序，法院為訴訟費用之裁判時，應確定其費用額，民
      事訴訟法第四百三十六條之十九第一項、第四百三十六條第三十二第一項規定
      甚明。本件第一、二審裁判費用應由被上訴人負擔。上訴人支出之第二審裁判
      費一千五百元、送達郵費二百四十三元，合計為一千七百四十三元，應由被上
      訴人公司賠償上訴人訴訟費用額確定為一千七百四十三元。
丙、據上論結，本件上訴為有理由，依民事訴訟法第四百三十六條之二十九、第四百
    三十六條之二十八、第四百三十六條之三十二第二項、第四百五十條、第七十八
    條，判決如主文。
中      華      民      國    八十九    年      十一    月    十四      日
                              臺灣高雄地方法院民事第二庭
~B審判長法官  謝靜雯
~B法      官  汪怡君
~B法      官  張桂美
右為正本係照原本作成。
本判決不得上訴。
中      華      民      國    八十九    年      十一    月    十四      日
~B法院書記官  楊銘仁


司法院資訊處製作；財團法人民間司法改革基金會備份。
